【裁判字號】    99,金訴,3
【裁判日期】    990722
【裁判案由】    違反銀行法
【裁判全文】
臺灣新竹地方法院刑事判決               99年度金訴字第3號
公  訴  人  臺灣新竹地方法院檢察署檢察官
被      告  乙○○  37歲民.
指定辯護人  本院公設辯護人甲○○
上列被告因違反銀行法案件，經檢察官提起公訴（99年度偵字第
3480號），本院判決如下：
    主    文
乙○○共同違反非銀行不得辦理國內外匯兌業務之規定，處有期
徒刑壹年捌月。扣案如附表編號二、編號三所示之物沒收。
    事    實
一、乙○○明知非銀行業者，除法律另有規定外，不得辦理國內
    外匯兌業務（俗稱兩岸地下匯兌業務），竟自民國97年10月
    間某日起至98年6月3日止，與其父翁祖健及真實姓名、年籍
    不詳之大陸地區成年男子與女子，基於共同違反上開規定之
    犯意聯絡，接受不特定客戶之委託，由乙○○取得不知情之
    魏維燦同意而使用魏維燦所開立之台北富邦商業銀行士林分
    行、帳號000000000000號帳戶，提供作為客戶匯款之用，以
    經常性接受不特定客戶委託匯款至大陸。其辦理方式為在臺
    灣地區客戶須付款予大陸地區客戶時，由乙○○通知在大陸
    地區之其父翁祖健聯絡將等值人民幣支付給客戶指定對象或
    金融機構帳戶，再由客戶將所匯出之等值新臺幣匯入乙○○
    所指定之上開帳戶，而匯率之計算係以位於福建省之中國銀
    行高山分行之匯率為基準，另兌換金額每新臺幣 1,000元酌
    收人民幣 1元之手續費，倘係委託匯款至大陸地區福建省以
    外之省分，則另由銀行加收人民幣50元之手續費，以此異地
    間收付款項之方式經營匯兌業務，乙○○即以此模式從事非
    法匯兌業務，合計迄查獲時止，經手交易金額達新臺幣 274
    萬1,940元，並從中賺取匯差約人民幣2,741元。嗣因行政院
    海岸巡防署海岸巡防總局中部地區巡防局第四岸巡總隊於98
    年6月4日18時50分許，在臺北市○○區○○街28號騎樓前盤
    查乙○○，並扣得上開帳戶存摺 2本、帳簿6本、名片3盒等
    物，始查悉上情。
二、案經臺灣新竹地方法院檢察署檢察官自動檢舉偵查起訴。
    理    由
一、按被告以外之人於審判外之言詞或書面陳述，除法律有規定
    者外，不得作為證據。又被告以外之人於審判外之陳述，經
    當事人於審判程序同意作為證據，法院審酌該言詞陳述或書
    面陳述作成時之情況，認為適當者，亦得為證據。當事人、
    代理人或辯護人於法院調查證據時，知有第159條第1項不得
    為證據之情形，而未於言詞辯論終結前聲明異議者，視為有
    前項之同意，刑事訴訟法第159條第1項及第159條之5分別定
    有明文。經查，本件被告就證人陳小英、簡國順、李富生、
    段賢瑋、魏維燦、駱金富、江愛美、薛云真於警詢之證述，
    在本院準備程序及審理程序中，就證據能力一節均表示無意
    見，並未於本案言詞辯論終結前聲明異議，而本院審酌上開
    告訴人警詢時之陳述係其於案發後就自己親身經歷之事實所
    為者，依其陳述作成時之情況並無不適當，且非非法取得之
    證據，又無證明力明顯過低之情形，復經本院於審判期日就
    上開證據進行調查、辯論，依前開規定，自得為證據；次按
    ，本案認定事實所引用之文書證據，並無證據證明係公務員
    違背法定程序所取得，亦無刑事訴訟法第159條之4之顯有不
    可信之情況與不得作為證據之情形，本院斟酌本案卷內之證
    據並非非法取得，亦無證明力明顯過低之情形，且經本院於
    審判期日依法進行證據之調查、辯論，被告於訴訟上之程序
    權，已受保障，故前揭各該證據，亦均得採為證據，合先敘
    明。
二、訊據被告就上揭犯罪事實坦承不諱，核與證人陳小英（ 112
    號發查卷第30頁至第31頁）、簡國順（ 112號發查卷第37頁
    至第38頁）、李富生（ 112號發查卷第49頁至第50頁）、段
    賢瑋（112號發查卷第65頁）、魏維燦（112號發查卷第69頁
    至第70頁）於警詢中、證人駱金富（112號發查卷第34頁、2
    169號他字卷第16頁至第18頁）、江愛美（112號發查卷第46
    頁至第47頁、2169號他字卷第23頁至第24頁）、薛云真（11
    2號發查卷第41頁至第42頁、2169號他字卷第27頁至第28 頁
    ）於警詢及偵查中、戴麗紅（2169號他字卷第16頁至第18頁
    ）於偵查中之證述大致相符，並有台北富邦銀行開戶申請書
    暨印鑑卡（ 112號發查卷第74頁）、台北富邦商業銀行士林
    分行中華民國98年7月7日北富銀士字第9860033000號函及所
    附資料（4566號偵卷一第114頁至第125頁）、證人陳小英郵
    局帳戶開戶申請書暨印鑑卡（ 112號發查卷第33頁）、基隆
    二信跨行匯款申請書（ 112號發查卷第35頁）、證人駱金富
    基隆市第二信用合作社之帳戶印鑑卡（ 112號發查卷第36頁
    ）、證人簡國順郵局帳戶開戶申請書暨印鑑卡（ 112號發查
    卷第39頁）、證人薛云真郵局開戶申請書暨印鑑卡（ 112號
    發查卷第45頁）、陽信商業銀行匯款申請書（ 112號發查卷
    第48頁）、中部地區巡防局第四岸巡總隊搜索扣押筆錄、扣
    押物品目錄表、扣押物品收據（4566號偵卷一第 8頁至第13
    頁）各 1份及照片36張（4566號偵卷一第26頁至第44頁）等
    附卷可稽，且有如附表所示之物扣案可佐，足認被告前揭自
    白與事實相符，堪予採信，本案事證明確，被告犯行已堪認
    定，自應依法論科。
三、論罪科刑：
(一)、按銀行法第29條第1 項所謂「辦理國內外匯兌業務」，係指
    經營接受匯款人委託將款項自國內甲地匯往國內乙地交付國
    內乙地、自國內（外）匯往國外（內）交付國外（內）受款
    人之業務，亦即行為人不經由現金之輸送，而藉與在他地之
    分支機構或特定人間之資金清算，經常為其客戶辦理異地間
    款項之收付，以清理客戶與第三人間債權債務關係或完成資
    金轉移之行為（中央銀行外匯局（85）臺央外柒字第2519號
    函、財政部85年9月4日臺融局（一）字第85249505號函參照
    ）。資金、款項皆得為匯兌業務之客體。人民幣係大陸地區
    所定之具流通性貨幣，則人民幣當屬資金、款項，應無疑義
    。本案被告未經現金之輸送，而藉由在大陸地區之其父翁祖
    健及真實姓名、年籍不詳之大陸地區成年男子與女子，將有
    需求之不特定客戶之資金，先在臺灣匯入相當數額之新臺幣
    ，再在大陸地區領取等值之人民幣之方式，為不特定之客人
    完成資金之移轉，即具有將款項由甲地匯往乙地之功能，屬
    於辦理匯兌業務之範圍，應受銀行法第29條第 1項規定之規
    範，先予敘明。
(二)、核被告所為，係違反銀行法第29條第1 項之規定，應依同法
    第125條第1項規定論處。被告與其父翁祖健及真實姓名、年
    籍不詳之大陸地區成年男子與女子之間，就上開犯行均具有
    犯意聯絡及行為分擔，應依刑法第28條之規定論以共同正犯
    。
(三)、按刑事法若干犯罪行為態樣，本質上原具有反覆、延續實行
    之特徵，立法時既予特別歸類，定為犯罪構成要件之行為要
    素，則行為人基於概括之犯意，在密切接近之一定時、地持
    續實行之複次行為，倘依社會通念，於客觀上認為符合一個
    反覆、延續性之行為觀念者，於刑法評價上，即應僅成立一
    罪，俾免有重複評價、刑度超過罪責與不法內涵之疑慮；學
    理上所稱「集合犯」之職業性、營業性或收集性等具有重複
    特質之犯罪均屬之，例如經營、從事業務、收集、販賣、製
    造、散布等行為概念者是，此有最高法院95年度臺上字第10
    79號判決意旨可資參照。銀行法第29條第1 項規定所稱「經
    營」、「辦理」，本質上即屬持續實行之複次行為，具備反
    覆、延續之行為特徵，應評價認係包括一罪之集合犯。再按
    ，犯銀行法第 125條、第125條之2或第125條之3之罪，在偵
    查中自白，如有犯罪所得並自動繳交全部所得財物者，減輕
    其刑，銀行法第 125條之4第2項前段定有明文。本件被告實
    際犯罪所得，依其前揭自白及檢察官起訴，認本件被告獲取
    之報酬約人民幣 2,741元，又遍觀現有卷證，並無法核算被
    告實際犯罪所得，本院爰採取有利於被告之立場，依據被告
    提出之計算方式據以認定其所得利益，又被告已於99年6月2
    4日將前開款項自行繳交國庫，此有本院自行收納款項收據1
    份在卷可憑，是本院查被告除已於偵查中自白犯罪外，確有
    自動繳交因犯罪所得之全部財物之情，爰依銀行法第125 條
    之4第2項前段規定就被告被訴銀行法第125條第1項之犯行予
    以減輕其刑。
(四)、爰審酌被告為謀己利，辦理地下匯兌，致政府無法對兩岸資
    金往來加以有效控管，危害國家金融政策之推行及合法銀行
    利益，助長違法風氣，應予非難，兼衡本案事涉兩岸間政治
    、經濟現狀，被告犯罪情節尚非重大，及其素行、匯兌之金
    額及經查獲之後於偵、審期間均坦承犯行之犯後態度等一切
    情狀，量處如主文所示之刑。
(五)、扣案如附表編號二至編號三所示之物，均係被告所有，且供
    本案犯行所用之物，業經被告當庭辨認無訛，應依刑法第38
    條第1項第2款之規定宣告沒收，至扣案如附表編號一所示之
    物，雖係被告供犯本案所用之物，惟非被告所有，係證人魏
    維燦所有，亦據被告及證人魏維燦供述在卷，爰不另為沒收
    之諭知。
四、據上論斷，應依刑事訴訟法第299條第1項前段，銀行法第29
    條第1項、第125條第1項、第125條之4第2項，刑法第11條前
    段、第28條、第38條第1項第2款，判決如主文。
本案經檢察官陳瑞仁到庭執行職務。
中    華    民    國    99    年    7     月    22    日
                刑事第二庭  審判長法  官     賴淑敏
                                  法  官     林惠君
                                  法  官     楊數盈
以上正本證明與原本無異。
如不服本判決，應於收受本判決後10日內向本院提出上訴書狀。
上訴書狀應敘述具體理由，未敘述上訴理由者，應於上訴期間屆
滿後20日內補提理由書狀於本院（均須按他造當事人之人數附繕
本，並請勿「逕送上級法院」）。
中    華    民    國    99    年    7     月    22    日
                                  書記官     陳麗麗
附錄本案論罪科刑法條全文：
銀行法第29條第1項
除法律另有規定者外，非銀行不得經營收受存款、受託經理信託
資金、公眾財產或辦理國內外匯兌業務。
第125條第1項
違反第129條第1 項規定者，處3年以上10年以下有期徒刑，得併
科新臺幣1千萬元以上2 億元以下罰金。其犯罪所得達新臺幣1億
元以上者，處7年以上有期徒刑，得併科新臺幣2千5百萬元以上5
億元以下罰金。
附表：
 ┌──┬───────────┬──┬─────┐
 │編號│名                  稱│數量│備註      │
 ├──┼───────────┼──┼─────┤
 │一  │台北富邦銀行存摺      │2本 │魏維燦所有│
 ├──┼───────────┼──┼─────┤
 │二  │帳簿                  │6本 │被告所有  │
 ├──┼───────────┼──┼─────┤
 │三  │名片                  │3盒 │被告所有  │
 └──┴───────────┴──┴─────┘

司法院資訊處製作；財團法人民間司法改革基金會備份。
